【裁判字號】    98,交聲,899
【裁判日期】    980828
【裁判案由】    聲明異議
【裁判全文】
臺灣高雄地方法院交通事件裁定         98年度交聲字第899號
原處分機關  高雄市政府交通局
異  議  人
即受處分人  甲○○
上列異議人即受處分人因違反道路交通管理處罰條例案件，對於
高雄市政府交通局於民國98年4 月2 日所為之處分（原處分案號
：高市交裁字第裁32-Z00000000號）聲明異議，本院裁定如下：
    主  文
原處分撤銷。
甲○○不罰。
    理  由
一、原處分意旨以：異議人即受處分人甲○○駕駛車牌號碼VF-
    9477號自小客車，於民國98年2 月12日上午9 時50分，在國
    道3 號高速公路北上279 公里處，變換車道而未打方向燈，
    嗣為原舉發單位即內政部警政署國道公路警察局第八警察隊
    員警攔停，並以異議人有行駛於高速公路未依規定變換車道
    之違規行為，依道路交通管理處罰條例第60條第2 項第3 款
    當場舉發。嗣異議人於舉發通知單上所載之應到案日期前自
    動到案並陳述意見，原處分機關仍認異議人有上開違規情形
    ，乃依前開條例第60條第2 項第3 款規定，於98年2 月17日
    以高市交裁字第裁32-Z00000000號裁決書裁處異議人罰鍰新
    臺幣（下同）3,000 元。
二、聲明異議意旨略以：伊承認伊變換車道當時，所駕駛之VF-9
    477 號自小客車之方向燈並未亮起，但伊被舉發當時確實有
    打方向燈，但不知為何方向燈沒有亮，後來伊開車去保養廠
    檢查，才知道是因為方向燈開關接觸不良所致，因伊並無故
    意不打方向燈而變換車道之行為，是對原處分不服，爰依法
    聲明異議等語。
三、按行車遇有轉向、減速暫停、讓車、倒車、變換車道等情況
    時所用之燈光及駕駛人之手勢，應依左列規定：六、變換車
    道時，應先顯示方向燈光或手勢，道路交通安全規則第91條
    第6 款定有明文。又按汽車行駛於高速公路、快速公路或設
    站管制之道路，不遵使用限制、禁止、行車管制及管理事項
    之管制規則而有未依規定變換車道之行為者，處汽車駕駛人
    3,000 元以上6,000 元以下罰鍰，道路交通管理處罰條例第
    33條第1 項第4 款亦定有明文。是以駕駛人有於高速公路上
    變換車道而未先顯示方向燈之違規者，依法應按上開規定處
    罰，惟按違反行政法上義務之行為非出於故意或過失者，不
    予處罰，行政罰法第7 條第1 項定有明文，故違反行政法上
    義務行為之處罰，仍以行為人主觀上具有故意或過失為限。
五、經查：
  (一)本件異議人係於前揭時間駕駛車號VF-9477 號自小客車，由
    國道3 號北上279 公里處行駛進入國道3 號高速公路，而於
    由加速車道向左切入主線車道時，其所駕駛前揭自小客車之
    方向燈並未亮起，而為原舉發單位即國道公路警察局第八警
    察隊員警攔停，並以異議人有未依規定變換車道之違規行為
    依法舉發等事實，均為異議人坦承在卷（見本院卷第3 頁）
    ，且經本院當庭勘驗員警提出之採證錄影光碟屬實（見本院
    卷第18頁），故上開事實自堪認定。
  (二)又按駕駛人使用汽車上路，其對於車輛保持於適於行駛之狀
    態且安全設備均能正常運作，均應負相當注意義務。而方向
    燈係屬於汽車之安全配備，具有提醒其他車輛、行人己車行
    駛動向之功能，如方向燈未能正常運作，則汽車駕駛人駕駛
    汽車起步、轉彎、變換車道均無事先警示，周遭其他車輛、
    行人無法事先預知汽車行進方向改變，將會因欠缺反應時間
    及時因應，而可能發生重大交通事故，對於其他用路人之生
    命安全構成重大威脅。是以汽車駕駛人使用汽車行駛於道路
    上，即負有使包括方向燈在內之汽車安全設備於每一次上路
    時均維持在可正常運作狀態之義務。汽車駕駛人如疏未能使
    汽車安全設備保持於正常運作狀態即駕駛汽車上路，致因而
    違反道路交通安全法規，而應依道路交通安全管理處罰條例
    規定處罰時，則即有可歸責於汽車駕駛人自己之事由，應認
    係屬於過失違反行政法上義務，依前揭行政罰法之規定自仍
    應予處罰，不得執此作為免責之事由，惟倘若行為人對於使
    車輛保持適於行駛、安全設備運作正常之狀態已盡相當注意
    義務，仍有未能預期之故障情形時，即不能認為行為人有何
    過失責任可言。經查，關於異議人使用及保養上揭車輛之情
    形，據異議人陳稱：伊是每5,000 公里會自行更換機油或燈
    炮及水廂、電瓶水，伊都是自行檢查並更換，至於保養部分
    ，如有零件須更換才會回廠保養；伊每個星期五要去嘉義的
    慈濟醫院做實驗，所以出發前，都會檢查車子的狀況，如胎
    壓、水廂的水、電瓶水是否足夠及燈光是否正常，因為伊以
    前有拋錨過，所以會特別注意，又伊於高雄港務局服務，單
    位裡有拖吊車，故單位內設有保養溝，可以自行檢查車輛的
    底盤等語明確（見本院卷第19頁）；又經本院向內政部國道
    公路警察局第八警察隊詢問本件查獲異議人違規後，是否有
    測試異議人汽車之方向燈，又方向燈有無異議人所稱故障情
    形，經該隊於98 年7月31日以公警八交字第0980871339號函
    文略稱：據值勤員警表示，本案係製單完畢後汽車駕駛人始
    表達方向燈有時亮、時不亮之問題，值勤員警再度檢視車輛
    方向燈，其左後方向燈之功能確實不穩定（詳如錄影資料）
    ，檢陳錄影資料光碟1 份等語（見本院卷第23頁），而本院
    再播放檢視該錄影光碟結果，當時員警確實有當場操作異議
    人上開車輛之左後方向燈，且發現該方向燈有時亮、時不亮
    之情形，足見異議人辯稱其因左轉時有打方向燈時，並不知
    道方向燈接觸不良，是被員警舉發後現場操作才知道等情詞
    ，並非子虛，又因異議人上揭車輛之左後車燈外觀上並無破
    損或明顯可能有故障之情形，是即使異議人以上開方式定期
    保養檢查車輛，亦難發現上開故障情事，更何況異議人之方
    向燈因接觸不良而僅於部分情形下未能正常運作，則亦不能
    苛求異議人透過日常保養維護及檢查，即均可發現此一故障
    狀況，從而，應難認異議人違反上開規定有何故意或過失可
    言，則按首揭行政罰法規定，即不得異議人有上開違規行為
    予以處罰（本院係基於現有事證不足以認定異議人係過失違
    反上開道路交通安全法規，而難認為異議人有行政不法行為
    ，故不應處罰異議人，惟如異議人變換車道因而肇事，則其
    可能因疏未注意周遭狀況即變換車道而應負有過失責任，是
    本院上開認定並非謂異議人於一切情形下均得免除行政或民
    事上過失責任，併予說明）。
  (三)綜上所述，異議人以上開情詞聲明異議為有理由，是原處分
    機關予以裁罰，即有未恰，應由本院撤銷原處分，另諭知異
    議人不罰。
六、據上論斷，應依道路交通管理處罰條例第87條第2 項，道路
    交通案件處理辦法第20條前段，裁定如主文。
中    華    民    國    98    年    8     月    28    日
                  交通法庭    法  官  陳思帆
以上正本證明與原本無異。
如不服本裁定，應於送達後5日內，向本院提出抗告狀。
中    華    民    國    98    年    8     月    28    日
                              書記官  李宗諺


司法院資訊處製作；財團法人民間司法改革基金會備份。
